最高法院刑事判決　　　　　　一○○年度台上字第二二○○號
上　訴　人　黃崑祥
　　　　　　黃坤木
　　　　　　巫信翰
　　　　　　黃宗信
上列上訴人等因擄人勒贖等罪案件，不服台灣高等法院台中分院
中華民國一００年二月十六日第二審判決（九十九年度上訴字第
五０號；起訴案號：台灣彰化地方法院檢察署九十七度偵字第一
０八四三號、九十八年度偵字第一九一八號），提起上訴，本院
判決如下：
    主  文
上訴駁回。
    理  由
按刑事訴訟法第三百七十七條規定，上訴於第三審法院，非以判
決違背法令為理由，不得為之。是提起第三審上訴，應以原判決
違背法令為理由，係屬法定要件。如果上訴理由書狀並未依據卷
內訴訟資料，具體指摘原判決不適用何種法則或如何適用不當，
或所指摘原判決違法情事，顯與法律規定得為第三審上訴理由之
違法情形，不相適合時，均應認其上訴為違背法律上之程式，予
以駁回。本件原判決綜合全部卷證資料，認上訴人黃崑祥、黃坤
木、黃宗信及巫信翰皆有其事實欄所載之犯行，已詳敘所憑之證
據與認定之理由。就黃崑祥承認持有槍枝，並與上揭餘人一同直
言將被害少年柯○聖拘禁藏匿，但辯稱持槍之事符合自首要件，
挾持柯○聖係要向其父柯○堂逼債索欠，非擄人勒贖云云之辯解
，認不足採信，於理由內指駁、說明甚詳。因而維持第一審依想
像競合犯關係，從一重論處上訴人四人均共同成年人故意對少年
犯擄人勒贖罪刑（黃崑祥累犯，處有期徒刑十二年四月；黃坤木
、黃宗信、巫信翰分處有期徒刑十二年四月、十一年八月、十一
年八月）；黃崑祥另論處非法持有可發射子彈具殺傷力之槍枝（
累犯）罪刑（處有期徒刑四年，並有併科罰金刑；與上揭罪刑有
期徒刑部分，合併定應執行十五年六月）之判決，駁回上訴人四
人在第二審之上訴。從形式上觀察，並無足以影響判決結果之違
法情形存在。其四人共同上訴意旨略稱：(一)、原判決認定為擄人
勒贖共同正犯之周聖（按業經判刑確定），其警詢筆錄乃屬傳
聞證據，上訴人四人在原審之共同指定辯護人既於審理中表示否
認其證據能力，原判決竟謂「被告及辯護人於本案言詞辯論終結
前未聲明異議」，肯認其為適格證據，顯與卷證資料不符；又黃
坤木於民國九十九年四月八日之準備程序中，已表明其警詢遭誘
導、自白非出於任意性，原判決卻僅以辯護人（於同年九月二十
三日準備程序中）表示「已經聽過警詢筆錄內容云云」為由，遽
認無不當取供之情，「似」亦與卷證資料不符；再巫信翰之警詢
錄影光碟，祇有影像，缺乏聲音，無從擔保其自白之任意性，非
屬適格證據，原判決未充分說明上揭各審判外陳述之外部附隨環
境或條件，如何具有較為可信之特別情況，僅憑製作筆錄之警員
到庭作證供稱無違法，即逕行賦予證據能力，非但理由不備，更
屬違背證據法則。(二)、上訴人四人根本不認識柯○堂，亦不曾與
之聯繫索取贖金，僅由自稱「阮政謙」之人（自大陸地區打電話
至台灣）和柯○堂通聯，「阮政謙」既不可能亦無必要出示所謂
之借款證明給上訴人四人察看，周聖則謂要向柯○堂逼還債務
，事成有賞，此由黃崑祥迭在警詢及偵查中，一再供稱：不知係
綁架勒索，祇知因債務而抓人；周聖在偵查與歷審中，堅稱：
係因簽賭職棒，向柯○堂索還賭債各等語，即足證明上訴人四人
係在不明就裡情況下，遭人利用、犯下重案、鑄成大錯。衡諸黃
崑祥未讀國中，智慮淺薄，更乏法律常識，並無和周聖串供機
會，警詢之初，已供稱：自黃坤木、巫信翰口中得悉純為解決債
務問題而行動；再參諸警員葉振昌證稱：警方確實自始即以擄人
勒贖之重案處理各等語，益見黃坤木並未虛構事實，而係警方先
入為主之辦案態度，誤導黃坤木、巫信翰在警詢時，作出反於事
實之陳述。縱然周聖在法院審理中，供稱：贖金由「阮政謙」
拿一半，另一半由伊與上訴人四人均分云云，然黃崑祥在偵查之
初，已供明：周聖說如果拿到錢，會把錢分給我們，大約給我
們（每人新台幣〈下同〉）二、三萬元等語；關於金額部分，據
周聖所言為五、六百萬元之債務，要與「阮政謙」向柯○堂需
索之美金一百五十萬元相較，出入甚大，上揭所謂贖金均分一節
，應非真實，當依罪疑唯輕原則，認定上訴人四人純以索債之計
畫，分擔行為。詎原審罔顧柯○堂坦承有簽賭職棒之證言，相關
電話通聯譯文中亦顯示出現十餘次「組仔」之情形，就此等有利
於上訴人四人之證據不加採納，復不說明其不採之理由，逕行認
定上訴人四人共同犯擄人勒贖之嚴重罪行，「似有判決不備理由
之違法」。至關於黃崑祥持有槍枝部分，巫信翰已供證：警方敲
門時，黃崑祥去開門，警員看見「肉票」，就將伊等押起來，再
問有無其他違禁品，黃崑祥說電視櫃旁有一把槍，此警員好像不
是上次作證的那位等語，足見黃崑祥自首之辯，應屬可信；雖然
黃崑祥指稱受其主動告知槍枝所在之警員係楊志源，楊志源卻否
認此情，但楊志源既謂伊非第一個與黃崑祥接觸之人等語，則不
能排除黃崑祥誤認或誤記可能，原審不加詳查，已有未盡查證職
責之違失，逕以巫信翰另稱其餘遭查獲之二支（無殺傷力）槍枝
，非因黃崑祥供述搜出一節，和黃崑祥所述不合為由，不採黃崑
祥自首之辯解，同有判決理由欠備之違誤云云。惟查：證據資料
是否符合法定要件而有證據能力，及其證明力強弱、取捨，與事
實之認定（含是否符合自首之法定要件），俱屬事實審法院得自
由裁量判斷之職權，此項職權之行使，倘未違背客觀存在之經驗
法則或論理法則，即無違法可指，觀諸刑事訴訟法第一百五十五
條第一項規定甚明。又法院認定事實，並不悉以直接證據為限，
苟綜合調查所得之各項直接、間接證據，本於合理之推論，而為
判斷，要非法所不許。再同法第三百七十九條第十款所稱應於審
判期日調查之證據，乃指與待證事實具有重要關係，客觀上認為
有調查之可能性及必要性，為認定事實、適用法律之基礎者而言
，若事實業臻明確，自毋庸為無益之查證，亦不存在未盡證據調
查職責之違法問題。原判決既先於其理由壹－一內，說明：黃坤
木雖一度指稱警詢時遭以「大小聲」取供，始承認係擄人勒贖云
云，但嗣後經其辯護人當庭陳稱：「已事先聽過被告黃坤木九十
八年二月二十四日警詢光碟，警方對被告製作警詢筆錄的過程、
內容，與警詢筆錄相符，『被告黃坤木就此部分不再爭執』，應
無（再）當庭勘驗警詢光碟之必要」等語，承辦警員林錦福且已
到庭供證其取供經過，絕無威逼之情，黃坤木之友人李坤鴻祇言
：伊自己亦被另案調查，對於黃坤木有無和警員談及「擄人勒贖
」，並「沒印象」，警員祇是「有一點大聲」，但不知在說什麼
等語，足見無所謂不正取供情形，此部分自白當具證據能力。復
於其理由壹－二內，敘明巫信翰受警詢時，確有同步錄音、錄影
，但祇有影像，而無聲音，據警員林金汪、謝瑞敏供稱，可能係
錄音設備故障所致等語，當認違背刑事訴訟法第一百條之一第一
項、第二項及第一百條之二規定，否定其證據能力。再於其理由
貳－三內，載明主要係依憑黃崑祥、黃坤木及黃宗信迭在警詢、
偵查與歷審中，巫信翰迭在偵查和歷審中，分別、一再供承強擄
被害少年，加以拘禁、藏匿之自白；共同正犯周聖迭在警詢及
偵查中之供述；被害少年及父母與相關人員柯○聖、柯○堂、黃
○珍、許○生、黃秀暖、魏紫含之指述；租供拘藏被害少年之房
屋租賃契約書；查獲現場（含被害少年穿著之外套、膠帶、眼罩
）照片；監視器錄影翻拍照片；現場勘察報告；顯示現場採得之
指紋和上訴人四人者相符之指紋鑑定報告；現場查獲牙刷採集之
物核與黃坤木唾液合之鑑驗書；監聽勒贖電話之通訊監察書、
通訊監察錄音（含譯文）；歹徒指定贖金匯款帳戶之電話簡訊翻
拍照片；依示付贖匯款之匯出資料文件；扣押、凍結匯出款之命
令、公函；銀行回報止付處理情形函；衡諸上揭通訊監察錄音譯
文顯示歹徒甫通電，旋即表明擄人勒贖之意思，未見有任何索討
債務之言語，嗣後之通聯，均係雙方就贖金額數、付贖方式等細
節周旋，歹徒並一再催促速辦，否則撕票、殺害。其中尚有：「
真的，外面的人封（按台語，意謂『羨慕』、『炫耀』、『風傳
』）你真的很好過啦！所以我們會向你要調一些『費用』（按寓
有『楷油』之意）啦！」「人家都說你有好幾億」、「我沒有詳
細瞭解，會對你下手嗎？」「我已經問過其他人，大家都說你過
得很好」等語，而參以柯○堂供明根本不認識自稱「阮政謙」之
歹徒，亦不認識周聖，且未欠渠等債務等語，相關諸人自始至
終無法提出所謂債權、債務存在之憑證，（上訴人四人尚事先勘
察作案路線；觀察被害少年作息情形；行竊他人汽車供為擄人乘
坐工具；備置一把真槍和二支外貌逼真之假槍；拘藏被害少年長
達將近整整四日，若非經警救出，難期順利獲釋，實與一般單純
剝奪自由逼債之作為迥異）等情況證據資料，乃認定上訴人四人
確有參與系爭擄人勒贖犯行。並指出：周聖於偵查中，已供明
此事係由「阮政謙」提議，決定綁架對象與贖金額數，伊找上訴
人四人商量，均同意參加，始一起計劃進行細節，分為二部分，
大陸地區由「阮政謙」負責電話勒贖及領款，台灣地區由伊負責
指揮綁架、看守被擄人，約定事成贖金之三至三成半給「阮政謙
」，餘額一半歸伊，另半由上訴人四人分享等語，足見事先參與
謀議，且分擔擄人行動，並約明分贓比例，自屬具有犯意聯絡、
行為分擔之共同正犯。另析明：警員楊志源詳述警方研判出歹徒
藏匿處，會同屋主敲門，現場是小套房，黃崑祥甫開門，伊即發
現肉票遭蒙眼、捆綁，躺臥地上，旋逮捕黃崑祥，並進行搜索，
因地方小，無處藏物，亦無何刻意隱藏之情，是不待開口（自首
），已看見電視櫃後之黑色包包，一開就是槍枝，黃崑祥未主動
報悉藏槍之事等語，足見黃崑祥所辯自首報繳槍枝一節，要無可
採；而同時遭逮捕之巫信翰雖供稱：員警看見肉票，就把我們押
起來，問有無其他違禁品，黃崑祥說電視櫃旁有一把槍，但未說
出其他地方還有藏槍，此警員「好像不是上次到庭作證的那位（
按指楊志源）」云云，然與黃崑祥指證係向楊志源報告一節，既
非一致，且和黃崑祥堅稱同時報繳三支真、假槍枝一節，亦有齟
齬，可見巫信翰所述，無非附和、迴護，卻不真實，尚非可信。
所為之事實認定及得心證理由，俱有各項直接、間接證據在案可
稽，自形式上觀察，既不違背客觀存在之經驗法則或論理法則，
且堪謂事證至為明確。上訴意旨置原判決已明白論斷之事項於不
顧，就屬原審採證認事職權之適法行使，任憑己意妄指為違法，
且猶執陳詞，仍為單純事實爭議，不能認為適法之第三審上訴理
由。至關於周聖之警詢筆錄，原審辯護人確有爭辯非屬適格之
證據，原判決卻誤為無爭議而引用，固非適當，然而除去此部分
，既仍應為相同之認定，自於判決本旨不生影響，參照刑事訴訟
法第三百八十條規定意旨，無許憑為第三審適法上訴理由之餘地
。依上說明，應認其四人之上訴皆為違背法律上之程式，均予駁
回。
據上論結，應依刑事訴訟法第三百九十五條前段，判決如主文。
中    華    民    國  一○○  年    五    月    四    日
                      最高法院刑事第八庭
                          審判長法官  花  滿  堂  
                                法官  黃  正  興  
                                法官  洪  昌  宏  
                                法官  徐  昌  錦  
                                法官  王  聰  明  
本件正本證明與原本無異
                                      書  記  官  
中    華    民    國  一○○  年    五    月    五    日
                                                      v